【裁判字號】    90,訴,932
【裁判日期】    901120
【裁判案由】    確認抵押債權
【裁判全文】
臺灣士林地方法院民事判決  九十年度訴字第九三二號
    原      告  甲○○
    訴訟代理人  乙○○
    被      告  丙○○
右當事人間確認抵押債權事件，本院判決如左：
    主    文
原告之訴駁回。
訴訟費用由原告負擔。
    事實及理由
一、本件原告起訴主張：原告於民國八十八年十一月間，以所有坐落台北八里鄉○○
    里○段蛇仔形小段第三一地號土地應有部分萬分之三十二及建號二五五五號應有
    部分萬分之二十五、建號二三二二號全部（以下簡稱：系爭不動產）設定新臺幣
    （下同）一百三十萬元之最高限額抵押權為擔保，向被告借款一百萬元；於預扣
    三個月利息六萬元及代書仲介費三萬元後，原告實際取得九十一萬元。雙方約定
    借款之月息為借款總額之百分之二，並分期償還本息，每期應償還本息五萬七千
    元。嗣原告於八十九年二月五日返還六萬元、同年五月五日返還八萬七千元、同
    年六月五日、七月五日、八月五日、九月五日及十月五日分別返還五萬七千元，
    至八十九年十月五日止，已償還四十九萬二千元，經扣除一年十二期利息計二十
    四萬元後，已償還本金二十五萬二千元，尚餘之債權額僅為七十四萬八千元；惟
    被告竟於另案聲請拍賣抵押物時，主張受擔保之債權為一百萬元，此顯與事實不
    符。兩造借貸時雖有違約金之約定，但原告並未違約，自無需給付違約金，亦無
    期限利益喪失之情事；被告抗辯：原告於八十九年五月五日給付之八萬七千元中
    ，尚含應付予代書之介紹費三萬元云云，更屬無稽，該三萬元實係原告提前清償
    部分借款本金；並聲明：確認原告所有系爭不動產上為被告所設定最高限額抵押
    權所擔保之債權為七十四萬八千元。
二、被告則以：原告確於八十八年十一月二日，以系爭不動產設定最高限額抵押為擔
    保，向被告借款一百萬元，除約定月息為借款總額百分之二即每月利息二萬元外
    ，並約定原告應自八十九年五月五日起，分二十四期，於每月五日給付本息五萬
    七千元予被告，如有違約，原告應自逾期之日起，每日加計借款本金總額千分之
    一計付違約金，另原告於借款到期未能按時償還借款或未按期付息時，即承認借
    款之償還喪失期限之利益，經被告請求應立即清償或任憑被告處分擔保物充償。
    而被告於給付前開借款時，即先扣除代書仲介費三萬元及前三個月之利息計六萬
    元；另原告於八十九年二月五日所給付六萬元，乃八十九年二月五日至四月五日
    應付之利息；而原告於八十九年五月五日所給付之八萬七千元中之三萬元，則屬
    代書介紹費，餘款乃本息之攤還；嗣原告雖於八十九年六月五日、七月五日、八
    月五日、九月五日及十月五日各依約給付被告本息五萬七千元，惟其後即未再償
    付任何本息，已屬違約，且全部借款已喪失期限利益。依此計算，單以原告所積
    欠之十八期本息，即已超過一百萬元，更遑論原告尚應給付自違約時起至清償日
    止、依每日一千元（即借款總額一百萬元之千分之一）計算之違約金。是原告主
    張受抵押權擔保之債權僅為七十四萬八千元，並無理由等語，資為抗辯；並聲明
    ：原告之訴駁回。
三、經查：原告於八十八年十一月二日，確以其有系爭不動產設定最高限額抵押權為
    擔保，向被告借款一百萬元；雙方約定月息為借款總額之百分之二，並約定原告
    應自八十九年五月五日起，分二十四期，於每月五日給付本息五萬七千元予被告
    ，如有違約，原告應自逾期之日起，每日加計借款本金總額千分之一計付違約金
    ；而被告於給付借款時，除扣除代書介紹費三萬元外，已先預扣三個月計六萬元
    利息，實際交付原告九十一萬元；此後，原告則於八十九年二月五日交付被告六
    萬元、於八十九年五月五日交付被告八萬七千元，於同年六月五日、七月五日、
    八月五日、九月五日及十月五日各交付被告五萬七千元，餘款尚未清償等情，已
    為兩造所不爭執，且有被告提出之借款約定書影本乙紙附卷可稽，應堪信為真實
    。原告雖主張：已給付被告計四十九萬二千元，經扣除至八十九年十月止之一年
    利息二十四萬元後，已清償本金二十五萬二千元，是僅餘本金七十四萬八千元未
    償還，而借款清償期限未屆至，餘款係其後數年間始需清償，原告並未違約云云
    ；然其計算方式已為被告所否認。且證人即承辦本件借款之代書助理陳煥棻復到
    庭具結證稱：原告原本說要借半年，到期再還本金，八十八年十一月二日有預扣
    三個月利息六萬元，八十九年二月五日，原告又付了三個月六萬元之利息；後來
    說要本利分期攤還，並約定如原告逾期未繳付本息，即需給付違約金，全部借款
    亦視為到期；且約定每年期初均需另付代書介紹費三萬元，是原告於八十九年五
    月五日所付八萬七千元，即包含介紹費三萬元在內等語（見本院九十年十一月六
    日言詞辯論筆錄），並提出應由原告自八十九年五月五日起每月攤還本息五萬七
    千元、各期平均攤還之本金為四萬二千元之借款清償明細表乙紙在卷為佐；所述
    已核與原告實際付款狀況相符。另審諸兩造所簽訂卷附借款約定書第二條第一項
    ：「利息本金應自八十九年五月五日起于每月五日分二十四期，由借款人開具支
    票分期償還」、第二項：「借款期間內，借款人得提前清償，計算方式為先扣除
    每月固定以借款本金總額月息百分之二後，餘為本金償還額」、第四項：「未按
    期繳納時，自逾期之日起每日加計借款本金總額千分之一計付違約金」、第三條
    第一項：「借款人在借期到期未能按時償還借款或未按期付息時，借款人及保證
    人均承認本借款之償還喪失期限之利益，經債權人請求應即清償或任憑債權人處
    分擔保物充償」等語之規定；則原告於八十八年十一月二日及八十九年二月五日
    所給付之十二萬元，應係支付前六個月借款利息，八十九年五月五日所給付八萬
    七千元則包括約定應攤還之本息五萬七千元及代書介紹費三萬元，自八十九年六
    月五日至同年十月五日止、每月所給付之五萬七千元則應屬借款本息之攤還，且
    自八十九年五月五日起各月所攤還之本金為四萬二千元，應堪認定。由此計算，
    原告迄今所給付借款本息應計為四十六萬二千元，其中所償還之本金為二十五萬
    二千元。是原告迄未清償之借款本金債權固應為七十四萬八千元；然因原告確自
    八十九年十一月起即未依約繳付本息，依照兩造之約定，全部借款債權即喪失期
    限利益，視為到期；原告尚應清償自八十九年十一月五日起以借款總額百分之二
    計算之月息計為三十六萬元，以及自八十九年十一月六日起至清償日止、以每日
    一千元計算之違約金債權。而按：抵押權所擔保者為原債權、利息、遲延利息及
    實行抵押權之費用，民法第八百六十一條定有明文；是被告抗辯：系爭不動產最
    高限額抵押權所擔保者，僅僅就前開本金、利息債權計算，其金額已超過一百萬
    元等語，自屬有據。從而，原告請求確認其所有系爭不動產為被告擔保之債權為
    七十四萬八千元云云，為無理由，應予駁回。
四、據上論結，原告之訴為無理由，依民事訴訟法第七十八條判決如主文。
中      華      民      國    九十      年     十一     月     二十     日
                                    臺灣士林地方法院民事第三庭
~B法      官  李瑜娟
右為正本係照原本作成。
如對本判決上訴須於判決送達後廿日內向本院提出上訴狀。
中      華      民      國    九十      年     十一     月   二十六     日
~B法院書記官  夏珍珍


司法院資訊處製作；財團法人民間司法改革基金會備份。
